ACORDAO-COMPLETO-2527884

ACÓRDÃO 1991/2022 ATA 34/2022 - PLENÁRIO

VISTOS, relatados e discutidos estes autos que tratam de ato inicial de aposentadoria emitido no âmbito do Departamento Nacional de Infraestrutura de Transportes em favor do Sr. Elifas Levi Nolasco Marques,
ACORDAM os Ministros do Tribunal de Contas da União, reunidos em sessão do Plenário, diante das razões expostas pelo Relator, com fundamento no art. 71, inciso III, da Constituição Federal e nos arts. 1º, inciso V, 39, inciso II, e 45 da Lei 8.443/1992, em:
9.1. sobrestar a apreciação do presente processo, até que sobrevenha decisão definitiva no âmbito do Mandado de Segurança Coletivo 0018381-85.2014.4.01.3400, determinando-se à Sefip que acompanhe o andamento do referido processo;
9.2. determinar à Sefip que sobreste a análise de todos os atos de aposentadoria emitidos em favor de ex-servidores do DNER versando sobre a absorção do pagamento da VPNI oriunda da GDAR instituída por força do disposto no art. 29 da Lei 11.094/2005 em face do art. 103 do Decreto-lei 200/1967 e que se encontram submetidos à apreciação deste Tribunal, assim como as pensões deles decorrentes, até que haja o desfecho definitivo do presente processo;
9.3. autorizar os ministros relatores de processos que tratem da temática referenciada no item acima a, excepcionalmente, em se verificando o término do prazo para a análise do respectivo processo, dar prosseguimento aos feitos que se encontrem sob sua relatoria, haja vista que, à luz do entendimento recentemente adotado nos autos do RE 636.553, o sobrestamento do processo de forma indefinida poderá ensejar o registro tácito dos atos de concessão encaminhados a este Tribunal, assim como a impossibilidade de se lhes promover a revisão de ofício; e
9.4. encaminhar cópia da presente deliberação ao relator da Apelação Cível no Mandado de Segurança Coletivo 0018381-85.2014.4.01.3400 no Tribunal Regional Federal da 1ª Região.

Ato de aposentadoria.

Departamento Nacional de Infraestrutura de Transportes.

3. Interessados/Responsáveis:
3.1. Interessado: Elifas Levi Nolasco Marques (XXX.078.441-XX).

13.1. Ministros presentes: Augusto Nardes (na Presidência), Benjamin Zymler (Relator), Aroldo Cedraz, Jorge Oliveira e Antonio Anastasia.
13.2. Ministros-Substitutos convocados: Augusto Sherman Cavalcanti, Marcos Bemquerer Costa e André Luís de Carvalho.

BENJAMIN ZYMLER

Adoto como relatório o parecer da unidade técnica, cujos termos são os seguintes:
"INTRODUÇÃO
Trata-se de ato de aposentadoria, submetido, para fins de registro, à apreciação do Tribunal de Contas da União (TCU) , de acordo com o art. 71, inciso III, da Constituição Federal. O ato foi cadastrado e disponibilizado ao TCU por intermédio do Sistema e-Pessoal, na forma do art. 2º e 4º da Instrução Normativa TCU 78/2018.
O ato desse processo pertence às seguintes unidades:
Unidade emissora: Departamento Nacional de Infraestrutura de Transportes.
Unidade cadastradora: SUPERINTENDÊNCIA REGIONAL DO DNIT NO ESTADO DE SANTA CATARINA - DNIT/MT.
Subunidade cadastradora: SGP.
EXAME TÉCNICO
Procedimentos aplicados
Os procedimentos para exame, apreciação e registro de atos de pessoal encontram-se estabelecidos na Instrução Normativa TCU 78/2018 e na Resolução TCU 206/2007. Essas normas dispõem que os atos de pessoal disponibilizados por meio do e-Pessoal devem ser submetidos previamente a críticas automatizadas, com base em parâmetros predefinidos.
As críticas das informações cadastradas na etapa de coleta do ato foram elaboradas e validadas levando-se em conta as peculiaridades de cada ato. Os itens verificados nessa etapa são inerentes a dados cadastrais, fundamentos legais, mapa de tempo, ficha financeira, assim como eventuais ocorrências de acumulação. Trata-se de verificações abrangentes, minuciosas e precisas e sem a necessidade de ação humana e, portanto, menos suscetível a falhas. As críticas aplicadas estão discriminadas no sistema, no Menu e-Pessoal, opção "Crítica", que podem ser acessadas mediante concessão de perfil específico a servidores do TCU responsáveis pela análise.
Além das críticas automatizadas, há verificação humana adicional no caso de haver alertas do sistema ou informações não formatadas, como esclarecimentos do gestor ou do controle interno.
As críticas também consideram os registros do Sistema Integrado de Administração de Recursos Humanos (Siape) . O Siape disponibiliza informações atualizadas sobre as parcelas que integram os proventos, diferentemente, portanto, do e-Pessoal, que informa as parcelas no momento do registro do ato.
Essa confrontação com o Siape fornece uma visão atual e verdadeira da situação, o que permite descaracterizar irregularidades e inconsistências que, embora constantes do e-Pessoal, já foram corrigidas.
As verificações detectadas no ato encontram-se discriminadas na aba de pendências do ato no sistema e-Pessoal, bem como no espelho do ato contemplado por esta instrução.
Exame das Constatações
Ato: 59272/2018 - Inicial - Interessado: ELIFAS LEVI NOLASCO MARQUES - CPF: XXX.078.441-XX
Parecer do Controle Interno: considerar o ato Legal com esclarecimentos. Justificativa:  1 Comprovar documentalmente que o servidor é um dos beneficiários do agravo de instrumento número 0019465-39-2014-4-01-0000/DF processo original 0018381-85.2014-4-01-3400 anexado no ato 59.272/2018. 2 Anexar comprovante da Justiça Federal ou da Procuradoria Federal junto à unidade, confirmando que o servidor faz juz ao valor de R$ 537,17 indicado no quadro RUBRICAS item 3 do ato 59.272/2018.
Constatações e análises: 
1.1.1. Houve o registro de pelo menos uma rubrica com 'Denominação para análise pelo TCU = Vantagem de caráter pessoal (82107 - VPNI ART.62-A LEI 8112/90 - AP (Vantagem de caráter pessoal - VPNI art. 62-A Lei 8.112/90) - R$ 921,00) .
Justificativa do Gestor de Pessoal: Não há. Verificação efetuada no âmbito do TCU.
Análise do Controle Interno:  Não há. Verificação efetuada no âmbito do TCU.
Análise da Equipe Técnica: Legal
A concessão da vantagem de quintos ou décimos está em consonância com a jurisprudência deste Tribunal e os critérios das Leis 8.911/1994 e 9.624/1998 (os períodos anteriores a 8/4/1998 são suficientes para a incorporação da vantagem de quintos) .
1.1.2. Houve o registro de pelo menos uma rubrica com 'Denominação para análise pelo TCU = Decisão judicial (10289 - DECISAO JUDICIAL N TRAN JUG AP (Decisão judicial - Outros) - R$ 537,17) .
Justificativa do Gestor de Pessoal: Não há. Verificação efetuada no âmbito do TCU.
Análise do Controle Interno:  Não há. Verificação efetuada no âmbito do TCU.
Análise da Equipe Técnica: Ilegal
A rubrica judicial refere-se à Gratificação pelo Desempenho de Atividades Rodoviárias - GDAR, instituída pelo Decreto-Lei 2.194/1984 (art. 1º) , ratificada pela Medida Provisória 2.229-43/2001 (art. 71) e que foi convertida em vantagem pessoal nominalmente identificada (VPNI) conforme a Medida Provisória 210/2004, a partir de setembro de 2004. O Dnit, por meio da Mensagem-Siape 554726, de 25/2/2014, comunicou a absorção das VPNIs nos proventos a partir da folha de pagamento do mês de fevereiro de 2014. Em consequência, foi impetrada a ação judicial ação judicial 0018381-85.2014.4.01.3400, pela Associação dos Servidores Federais em Transportes (ASDNER) . Esta Corte de Contas já se pronunciou sobre a ilegalidade da rubrica, pois a sentença definitiva, de forma diversa do que fora decidido no agravo de instrumento, não determinou o reestabelecimento da vantagem ou a manutenção dos valores que vinham sendo pagos. Concedeu, apenas, parcial provimento ao pleito da associação impetrante, para impedir o desconto dos valores já recebidos pelos servidores. Assim, está ilegal a rubrica judicial, pois já deveria ter sofrido a devida absorção (Acórdão 3550/2020-TCU-Segunda Câmara, e 3016/2021-TCU-2ª Câmara, ambos de relatoria do Ministro Raimundo Carreiro) .
1.1.3. O Controle interno emitiu parecer pela legalidade com esclarecimentos.
Justificativa do Gestor de Pessoal: Não há. Verificação efetuada no âmbito do TCU.
Análise do Controle Interno:  Não há. Verificação efetuada no âmbito do TCU.
Análise da Equipe Técnica: Legal
Os esclarecimentos apontados pelo Controle Interno são irrelevantes para a análise da legalidade do ato ou já foram analisados em crítica específica do e-Pessoal.
O quadro resumo de ocorrências e, quando for o caso, o detalhamento da norma legal e da jurisprudência para as inconsistências acima elencadas encontra-se no anexo II dessa instrução. 
Encaminhamento do ato: 
Considerar ILEGAL e recusar registro do ato de Aposentadoria de ELIFAS LEVI NOLASCO MARQUES do quadro de pessoal do órgão/entidade Departamento Nacional de Infraestrutura de Transportes, com base nos arts. 71, inciso III, da Constituição Federal, 1º, inciso V, e 39, inciso II, da Lei 8.443/1992 e 260, § 1º, do Regimento Interno. 
Com fulcro no art. 262, caput, do Regimento Interno deste Tribunal, determinar ao órgão/entidade Departamento Nacional de Infraestrutura de Transportes que: 
faça cessar todo e qualquer pagamento relativo ao ato impugnado de ELIFAS LEVI NOLASCO MARQUES, no prazo máximo de quinze dias, contados da ciência da decisão deste Tribunal, sob pena de ressarcimento das quantias pagas após essa data pelo responsável
dispense a devolução dos valores indevidamente recebidos de boa-fé até a data da ciência do órgão/entidade Departamento Nacional de Infraestrutura de Transportes, do acórdão que vier a ser proferido, com base no Enunciado 106 da Súmula da Jurisprudência do TCU.
emita novo ato, livre da irregularidade ora apontada, em substituição ao ato de Aposentadoria de ELIFAS LEVI NOLASCO MARQUES, submetendo-o à nova apreciação por este Tribunal, na forma do artigo 260, caput, também do Regimento.
dê ciência, no prazo de quinze dias, contados da notificação, do inteiro teor desta deliberação ao interessado, alertando-o de que o efeito suspensivo proveniente da interposição de eventuais recursos junto ao TCU não o exime da devolução dos valores percebidos indevidamente, caso o recurso não seja provido.
encaminhe ao TCU, no prazo de trinta dias, comprovante da data de ciência pelo interessado, nos termos do art. 4º, § 3º, da Resolução TCU 170/2004.
CONCLUSÃO
A abrangência e a profundidade das verificações levadas a efeito fundamentam convicção de que o ato 59272/2018 pode ser apreciado pela ilegalidade, em razão das irregularidades apontadas no item Exame das Constatações desta instrução, que representam afronta à legislação e à jurisprudência de referência
PROPOSTA DE ENCAMINHAMENTO
Ante o exposto, com fundamento no art. 71, inciso III, da Constituição Federal, no art. 1º, inciso V, e art. 39, incisos I e II, da Lei 8.443/1992, no art. 260 do Regimento Interno do Tribunal de Contas da União, propõe-se: 
Considerar ILEGAL e recusar registro do ato inicial de Aposentadoria de ELIFAS LEVI NOLASCO MARQUES do quadro de pessoal do órgão/entidade Departamento Nacional de Infraestrutura de Transportes, com base nos arts. 71, inciso III, da Constituição Federal, 1º, inciso V, e 39, inciso II, da Lei 8.443/1992 e 260, § 1º, do Regimento Interno.
Com fulcro no art. 262, caput, do Regimento Interno deste Tribunal, determinar ao órgão/entidade Departamento Nacional de Infraestrutura de Transportes que: 
faça cessar todo e qualquer pagamento relativo ao ato impugnado de ELIFAS LEVI NOLASCO MARQUES, no prazo máximo de quinze dias, contados da ciência da decisão deste Tribunal, sob pena de ressarcimento das quantias pagas após essa data pelo responsável.
emita novo ato, livre da irregularidade ora apontada, em substituição ao ato de Aposentadoria de ELIFAS LEVI NOLASCO MARQUES, submetendo-o à nova apreciação por este Tribunal, na forma do artigo 260, caput, também do Regimento.
dê ciência, no prazo de quinze dias, contados da notificação, do inteiro teor desta deliberação ao interessado, alertando-o de que o efeito suspensivo proveniente da interposição de eventuais recursos junto ao TCU não o exime da devolução dos valores percebidos indevidamente, caso o recurso não seja provido.
encaminhe ao TCU, no prazo de trinta dias, comprovante da data de ciência pelo interessado, nos termos do art. 4º, § 3º, da Resolução TCU 170/2004.
dispense a devolução dos valores indevidamente recebidos de boa-fé até a data da ciência do órgão/entidade Departamento Nacional de Infraestrutura de Transportes, do acórdão que vier a ser proferido, com base no Enunciado 106 da Súmula da Jurisprudência do TCU."
2.	O Ministério Público junto a esta Corte de Contas manifestou-se de acordo com a proposta formulada pela unidade técnica.
	É o Relatório.

não há.

Procurador Júlio Marcelo de Oliveira.

APOSENTADORIA. INCLUSÃO, NOS PROVENTOS, DE PARCELA ALUSIVA À GRATIFICAÇÃO DE DESEMPENHO DE ATIVIDADE RODOVIÁRIA (GDAR), PAGA SOB A FORMA DE VANTAGEM PESSOAL NOMINALMENTE IDENTIFICADA (VPNI). EXISTÊNCIA DE DISCUSSÃO JUDICIAL ENVOLVENDO A OBRIGATORIEDADE OU NÃO DE ABSORÇÃO DA RUBRICA A PARTIR DE 2014. NEGATIVA DE REGISTRO. DETERMINAÇÕES.

APOSENTADORIA (APOS)

Secretaria de Fiscalização de Integridade de Atos e Pagamentos de Pessoal e de Benefícios Sociais (Sefip).

Em sessão realizada no dia 31 de maio de 2022, efetuei comunicação à Primeira Câmara deste Tribunal acerca de questão envolvendo atos de pessoal emitidos no âmbito do Departamento Nacional de Infraestrutura de Transporte (DNIT) , nos quais se discute a legitimidade do pagamento de rubrica judicial referente à gratificação de desempenho de atividades rodoviárias (GDAR) aos servidores do Ministério dos Transportes.
2.	Referidos atos não estão sendo julgados de forma uniforme entre os Colegiados deste Tribunal e nem mesmo dentro de cada um deles. Cito, como exemplo, os Acórdãos 2.670/2022 (Relator Ministro Augusto Nardes) e 2.642/2022 (Relator Ministro Aroldo Cedraz) , ambos da Segunda Câmara.
3.	De outro lado, o art. 926 do Código de Processo Civil, o qual entendo ser aplicável a esta Corte, por determinação do art. 15 do CPC c/c o enunciado 103 da Súmula da Jurisprudência deste Tribunal, estabelece que "os tribunais devem uniformizar sua jurisprudência e mantê-la estável, íntegra e coerente".
4.	Naquela ocasião, em razão de haver exarado entendimento diverso do manifestado pelo Ministro Jorge Oliveira, sugeri a Sua Excelência que adiássemos o julgamento dos processos pautados na Primeira Câmara quanto ao tema em questão, a fim de submeter, cada um de nós, um processo ao Plenário, com fundamento no inciso IV do art. 16, c/c § 1º do art. 17, todos do Regimento Interno desta Corte, com vistas a uniformizar o tratamento da matéria no âmbito deste Tribunal.
5.	Feita essa breve explanação, passo ao exame do processo.
6.	Em julgamento, ato inicial de aposentadoria emitido, no âmbito do Departamento Nacional de Infraestrutura de Transportes, em favor do Sr. Elifas Levi Nolasco Marques, ex-ocupante do cargo de engenheiro.
7.	Instruindo o feito, a Secretaria de Fiscalização de Pessoal (Sefip) exarou parecer pela negativa de registro do ato, "[...] pois a sentença definitiva, de forma diversa do que fora decidido no agravo de instrumento, não determinou o reestabelecimento da vantagem ou a manutenção dos valores que vinham sendo pagos. Concedeu, apenas, parcial provimento ao pleito da associação impetrante, para impedir o desconto dos valores já recebidos pelos servidores. Assim, está ilegal a rubrica judicial, pois já deveria ter sofrido a devida absorção".
8.	O Ministério Público junto a esta Corte de Contas manifestou-se de acordo com a proposta da unidade técnica.
Da natureza jurídica da gratificação pelo desempenho de atividades rodoviárias (GDAR) 
9.	O Decreto-Lei 2.194, de 26/12/1984, instituiu a gratificação pelo desempenho de atividades rodoviárias (GDAR) , ao dispor sobre a transformação de gratificação deferida aos servidores do extinto Departamento Nacional de Estradas de Rodagem (DNER) , in verbis:
"Art 1º. A gratificação a que fazem jus os servidores integrantes das categorias funcionais de nível superior e médio do Departamento Nacional de Estradas de Rodagem, prevista na sua Tabela Especial de Remuneração, fica transformada em Gratificação pelo Desempenho de Atividades Rodoviárias.
Art 2º. A Gratificação pelo Desempenho de Atividades Rodoviárias corresponderá aos percentuais de 40% (quarenta por cento) a 100% (cem por cento) incidentes sobre o vencimento ou salário, não podendo ser considerada para efeito de cálculo de qualquer vantagem ou indenização.  (Vide Lei nº 7.923, de 1989) 
Parágrafo único - Na hipótese de o servidor ocupar cargo em comissão ou função de confiança integrante do Grupo Direção e Assessoramento Superiores, instituído pela Lei nº 5.645 de 10 de dezembro de 1970, pertencentes ao Quadro ou Tabela Permanentes do Departamento Nacional de Estradas de Rodagem, os percentuais especificados neste artigo incidirão sobre o vencimento ou salário correspondente ao mesmo cargo em comissão ou função de confiança, excluída a representação mensal.  (Vide Lei nº 7.923, de 1989)   (Vide Lei nº 7.995, de 1990) "
10.	Com o advento da Medida Provisória 2.229-43, publicada em 10/9/2001, que dispõe sobre a criação, reestruturação e organização de carreiras, cargos e funções comissionadas técnicas no âmbito da Administração Pública Federal direta, autárquica e fundacional, e dá outras providências, foi convalidada a percepção da GDAR para os servidores do antigo DNER que já estivessem percebendo a referida vantagem, nos seguintes termos:
"Art. 71. Os arts. 1º e 2º do Decreto-Lei nº . 2.194, de 26 de dezembro de 1984, alcançam em seus efeitos os servidores do Departamento Nacional de Estradas de Rodagem - DNER, ativos e inativos, e os pensionistas que já estejam percebendo a vantagem deles decorrente."
11.	Posteriormente, o art. 24 da Lei 11.094/2005 transformou a referida gratificação em vantagem pessoal nominalmente identificada (VPNI) , nos seguintes termos:
"Art. 29. Fica transformado em vantagem pessoal nominalmente identificada o valor devido em função das disposições do art. 71 da Medida Provisória nº 2.229-43, de 6 de setembro de 2001, sujeito exclusivamente à atualização decorrente de revisão geral de remuneração dos servidores públicos federais" (grifos acrescidos) .
12.	Tem-se, assim, que a GDAR, devida aos servidores, ativos e inativos, oriundos do antigo DNER, ostenta a natureza jurídica de vantagem pessoal nominalmente identificada (VPNI) , sujeita exclusivamente à atualização decorrente de revisão geral de remuneração dos servidores públicos federais.
Da ação judicial em curso relativamente à GDAR
13.	O antigo Ministério do Planejamento, Orçamento e Gestão (MPOG) , por meio da Mensagem 554726/MPOG, divulgada em 25/2/2014, expediu orientação determinando que seus órgãos vinculados absorvessem a VPNI, oriunda da GDAR, devida aos servidores ativos e inativos do antigo DNER.
14.	O fundamento utilizado pelo MPOG para promover a absorção da referida parcela seria o art. 103 do Decreto-Lei 200/1997, de seguinte redação:
"Art. 103. Todo servidor que estiver percebendo vencimento, salário ou provento superior ao fixado para o cargo nos planos de classificação e remuneração, terá a diferença caracterizada como vantagem pessoal, nominalmente identificável, a qual em nenhuma hipótese será aumentada, sendo absorvida progressivamente pelos aumentos que vierem a ser realizados no vencimento, salário ou provento fixado para o cargo nos mencionados planos" (grifos acrescidos) .
15.	A Associação dos Servidores Federais em Transportes (ASDNER) impetrou mandado de segurança coletivo, autuado sob o nº 0018381-85.2014.4.04.3400, perante a Seção Judiciária do Distrito Federal, objetivando a suspensão do ato expedido pelo MPOG, que orientou a absorção da VPNI da remuneração dos seus substituídos.
16.	O Juízo da 6ª Vara da Seção Judiciária do Distrito Federal deferiu parcialmente o pedido de medida liminar, tão somente para determinar à autoridade coatora que não procedesse aos descontos determinados pela Mensagem SIAPE 554726, a título de reposição ao Erário, dos valores decorrentes de VPNI percebidos pelos filiados da impetrante.
17.	Contra a referida decisão, a ASDNER interpôs recurso de agravo de instrumento (0019465-39.2014.4.01.0000) , o qual foi provido, monocraticamente, para se determinar a suspensão do ato coator contido na Mensagem MPOG 554726, com o consequente restabelecimento da VPNI, de forma a manter os valores que vinham sendo pagos até o exame individual da situação de cada servidor.
18.	A decisão monocrática exarada no Agravo de Instrumento 0019465-39.2014.4.01.0000, no entanto, perdeu a sua eficácia, com a superveniência da sentença que, em 3 de setembro de 2014, julgou em caráter definitivo o mérito do Mandado de Segurança Coletivo 0018381-85.2014.4.01.3400, cuja parte dispositiva transcrevo a seguir:
"Diante do exposto, ratificando o deferimento parcial do pedido liminar, CONCEDO PARCIALMENTE A SEGURANÇA para determinar à autoridade coatora que não proceda os descontos determinados pela Mensagem n° 554726, a título de reposição ao Erário, dos valores decorrentes de VPNIs recebidas pelos filiados da Impetrante"  (grifos acrescidos) .
19.	Em face da sentença, a ASDNER e a União interpuseram recursos de apelação, que foram recebidos pelo juízo de primeiro grau tão somente no efeito devolutivo.
20.	Irresignada, a ASDNER interpôs novo agravo de instrumento, autuado sob o nº 0059167-89.2014.4.01.0000, ao qual o Tribunal Regional Federal da 1ª Região, monocraticamente, deu provimento, determinando o recebimento do recurso de apelação nos efeitos devolutivo e suspensivo.
21.	Ocorre que a sentença definitiva, de forma diversa do que fora decidido no agravo de instrumento, não determinou o reestabelecimento da vantagem ou a manutenção dos valores que vinham sendo pagos. Concedeu, apenas, parcial provimento ao pleito da associação impetrante, para impedir o desconto dos valores já recebidos pelos servidores, exsurgindo, daí, dúvida quanto à eficácia do efeito suspensivo atribuído à apelação.
22.	Posteriormente, em nova decisão monocrática exarada nos autos do Agravo de Instrumento 0059167-89.2014.4.01.0000, foi determinado, em 18/12/2014, o restabelecimento do pagamento da VPNI, oriunda da GDAR aos substituídos pela impetrante, nos seguintes termos:
"Considerando a existência de decisão favorável aos filiados da agravante e apresentada a relação nominal dos servidores beneficiados pelo restabelecimento em suas folhas de pagamento da rubrica alusiva à Vantagem Pessoal Nominalmente Identificável, defiro o pedido, para determinar, seja a Agravada intimada, para, no prazo de 5 (cinco) dias, cumprir a decisão de fls. 85/89, restabelecendo o pagamento das VPNIs em favor dos filiados à ASDNER constantes da relação nominal apresentada pela agravante (fls. 143/532) , devendo, ao cabo do prazo, comprovar o efetivo cumprimento da medida"  (grifos acrescidos) .
23.	Desse modo, muito embora ainda não tenha havido o trânsito em julgado da sentença, uma vez que ainda estão pendentes de julgamento as apelações interpostas tanto pela associação impetrante quanto pela União, impõe-se reconhecer a existência, atualmente, de amparo judicial para o pagamento da VPNI referente à GDAR.
Das decisões passíveis de serem adotadas e suas consequências práticas
24.	Diante da existência de decisão judicial ainda não transitada em julgado determinando o restabelecimento do pagamento da VPNI, oriunda da GDAR, na remuneração e nos proventos dos servidores ativos e inativos vinculados ao antigo DNER, a primeira decisão passível de ser adotada é a do sobrestamento do processo, a teor do disposto no art. 157 do RITCU c/c os arts. 2º, inciso XXI, e 47, ambos da Resolução 259/2014, in verbis:
RITCU
"Art. 157. O relator presidirá a instrução do processo, determinando, mediante despacho, de ofício ou por provocação da unidade de instrução ou do Ministério Público junto ao Tribunal, o sobrestamento do julgamento ou da apreciação, a citação, a audiência dos responsáveis, ou outras providências consideradas necessárias ao saneamento dos autos."
Resolução 259/2014
"Art. 2º Para efeitos desta Resolução, considera-se:
XXI - sobrestamento: suspensão do julgamento ou apreciação de um processo em razão de surgimento de matéria ou fato que obste seu regular prosseguimento, sem prejuízo da continuidade de sua instrução no que for possível;
Art. 47. A juízo do relator, das Câmaras ou do Plenário, o julgamento de contas ou a apreciação de matéria por parte do Tribunal poderá ser sobrestado.
§1º. O despacho ou deliberação que determinar o sobrestamento especificará claramente a matéria objeto de sobrestamento ou os responsáveis que terão o julgamento de suas contas sobrestado, bem como o motivo justificador de tal providência.
§2º. O sobrestamento não prejudicará a adoção de providências com vistas ao saneamento do processo nem a apreciação de matéria diversa da que teve sua apreciação sobrestada, tampouco o julgamento das contas dos demais responsáveis arrolados no processo.
§3º. Cabe à unidade técnica responsável pela instrução do processo efetuar, no eTCU, o registro do sobrestamento e de sua cessação, quando ocorrer."
25.	A meu sentir, o único inconveniente que adviria do sobrestamento dos processos, no caso concreto, é a quase certeza da ocorrência do registro tácito dos atos, nos termos da jurisprudência do Supremo Tribunal Federal consubstanciada no RE 636.553/RS.
26.	Como se viu, o mandado de segurança, cuja liminar vem garantindo atualmente a percepção da vantagem pelos inativos, foi impetrado ainda em 2014, e, passados, atualmente, mais de oito anos, os recursos de apelação interpostos sequer foram julgados. Ou seja, ainda não houve manifestação da segunda instância do Poder Judiciário relativamente ao mérito da questão e não há perspectiva de quando isso vai ocorrer.
27.	Ressalte-se, ainda, que, de acordo com o sistema processual brasileiro, após o julgamento das referidas apelações, ainda serão cabíveis os recursos excepcionais dirigidos ao Superior Tribunal de Justiça e ao Supremo Tribunal Federal, sendo forçoso reconhecer que a decisão judicial tomada em relação ao tema ainda levará muito tempo para se tornar definitiva.
28.	Entendo, assim, que, no caso concreto, se houver a opção pelo sobrestamento dos processos, os atos submetidos a julgamento, na prática, serão levados ao registro tácito.
29.	Outra opção passível de ser tomada pelo Tribunal seria o registro do ato, conforme sugerido pelo Ministro Jorge Oliveira, por ocasião do julgamento dos seus processos no âmbito da Primeira Câmara.
30.	Quanto a esse aspecto, não se pode olvidar, em primeiro lugar, a natureza complexa dos atos de pessoal sujeitos a registro, caracterizados, para sua formação, pela manifestação de vontade de dois ou mais órgãos.
31.	Com efeito, nos termos do art. 71, inciso III, da CF/1988, compete ao Tribunal de Contas da União "apreciar, para fins de registro, a legalidade dos atos de admissão de pessoal, a qualquer título, na administração direta e indireta, incluídas as fundações instituídas e mantidas pelo Poder Público, excetuadas as nomeações para cargo de provimento em comissão, bem como a das concessões de aposentadorias, reformas e pensões, ressalvadas as melhorias posteriores que não alterem o fundamento legal do ato concessório".
32.	O Supremo Tribunal Federal, ao tratar desta específica competência atribuída constitucionalmente a esta Corte de Contas, ensina que:
"O TCU, no desempenho dessa específica atribuição, não dispõe de competência para proceder a qualquer inovação no título jurídico de aposentação submetido a seu exame. Constatada a ocorrência de vício de legalidade no ato concessivo de aposentadoria, torna-se lícito ao TCU, especialmente ante a ampliação do espaço institucional de sua atuação fiscalizadora, recomendar ao órgão ou entidade competente que adote as medidas necessárias ao exato cumprimento da lei, evitando, desse modo, a medida radical da recusa de registro. Se o órgão de que proveio o ato juridicamente viciado, agindo nos limites de sua esfera de atribuições, recusar-se a dar execução à diligência recomendada pelo TCU - reafirmando, assim, o seu entendimento quanto à plena legalidade da concessão da aposentadoria -, caberá à Corte de Contas, então, pronunciar-se, definitivamente, sobre a efetivação do registro."  (MS 21.466, Relator Ministro Celso de Mello, j. 19/5/1993, pub. DJ de 6/5/1994 - grifos acrescidos) .
33.	Tem-se, assim, que compete a este Tribunal de Contas da União apreciar o ato de pessoal submetido a registro tal como ele foi editado e encaminhado pelo órgão jurisdicionado, sendo-lhe vedado alterar ou proceder a qualquer inovação no título jurídico da aposentadoria.
34.	Ainda nesse sentido, para que haja o registro do ato de pessoal encaminhado, faz-se necessário que o respectivo ato administrativo tenha sido livremente praticado pelo gestor de pessoal do órgão jurisdicionado, sob pena de inviabilizar o juízo de legalidade a ser emitido por este Tribunal, assim como a eventual responsabilização do ordenador de despesa em caso de irregularidade na concessão.
35.	No caso concreto, como se viu, o órgão jurisdicionado se opôs à continuidade do pagamento da VPNI, por considerar que a referida parcela deveria ter sido absorvida. Nada obstante isso, no ato de concessão de aposentadoria encaminhado a este Tribunal consta o pagamento da referida vantagem, por força de determinação oriunda do Tribunal Regional Federal da 1ª Região.
36.	Entendo, desse modo, que o registro do ato em questão se encontra inviabilizado, haja vista a ausência de ato voluntário praticado pelo ordenador de despesa determinando o pagamento da VPNI, além da impossibilidade jurídica deste Tribunal exercer juízo de legalidade em relação a um ato judicial.
37.	Ademais, em não tendo sido determinada a concessão da vantagem pelo ordenador de despesa e, considerando que a decisão judicial ainda não se tornou definitiva, não cabe a este Tribunal exercer qualquer juízo de legalidade em relação ao seu pagamento, sob pena de incorrer em inovação no título jurídico de aposentação submetido a seu exame PARA FINS DE REGISTRO.
38.	Para além de acarretar a inovação do título jurídico da aposentadoria, o registro do ato teria uma outra consequência indesejável, qual seja, a de trazer prejuízo à defesa técnica da União.
39.	Conforme restou demonstrado no tópico anterior, o juízo de primeiro grau concedeu parcialmente a ordem de segurança pleiteada pela associação dos servidores, tão somente para obstar que a administração proceda aos descontos dos valores pagos decorrentes de VPNI a título de reposição ao Erário. 
40.	Isso quer dizer que a posição da União no sentido da absorção da vantagem por planos de carreira supervenientes se sagrou vencedora na primeira instância do Poder Judiciário, não havendo dúvida de que qualquer manifestação em sentido contrário, por parte desta Corte de Contas, poderá ensejar a reversão do julgado em instâncias superiores, transformando o Tribunal em órgão de defesa de interesses subjetivos dos servidores públicos beneficiados, além de indutor da despesa pública em vez de órgão de controle.
41.	Por fim, o registro da concessão de aposentadoria, a despeito da discussão em juízo acerca da referida gratificação, poderá trazer outro gravame para a administração pública, qual seja, a impossibilidade de se excluir a rubrica dos proventos dos interessados, caso a União obtenha êxito na ação judicial, tendo em vista o entendimento constante do enunciado 6 da Súmula da Jurisprudência do Supremo Tribunal Federal, que estabelece que "a revogação ou anulação, pelo Poder Executivo, de aposentadoria, ou qualquer outro ato aprovado pelo Tribunal de Contas, não produz efeitos antes de aprovada por aquele tribunal, ressalvada a competência revisora do Judiciário".
42.	A última hipótese passível de ser adotada é a negativa de registro, ficando a expedição de novo ato de aposentadoria condicionada à conclusão do processo judicial.
43.	Esse é o posicionamento que venho adotando no âmbito da Primeira Câmara, por entender, basicamente, que os atos submetidos ao crivo deste Tribunal não refletem o verdadeiro posicionamento da administração, que considera ilegal o pagamento da VPNI oriunda da GDAR.
44.	A meu ver, a negativa de registro, além de impedir o aperfeiçoamento do ato de aposentadoria submetido a registro, tem o condão de manter o status quo, impedindo que o Tribunal inove no título jurídico de aposentação submetido a seu exame, ao se manifestar, antecipadamente, sobre a legalidade de vantagem que não foi concedida pela administração.
45.	Outrossim, permitirá que a defesa técnica da União siga atuando livremente em juízo, propiciando que esta Corte de Contas, no momento oportuno, venha a se manifestar sobre a legitimidade da VPNI oriunda da GDAR, quando da emissão de novo ato de aposentadoria após o desfecho do processo judicial.
46.	Essa posição, ademais, segundo entendo, é a que melhor atende aos postulados da eficiência e da economia processual: note-se que, para além de não representar nenhuma perda imediata para os inativos e preservar a defesa da União em juízo, também resguarda, a custo ínfimo e nenhum risco, as prerrogativas do TCU na apreciação - em tempo oportuno - da matéria, o que se dará com a edição de novo ato ao final do processo. O registro imediato, ao contrário, traria evidentes transtornos para a representação judicial da administração e inevitáveis embaraços na hipótese de, uma vez confirmada a decisão de mérito proferida na primeira instância, desconstituição dos títulos de inatividade então já aperfeiçoados. 
47.	Por todas as razões apresentadas, mantenho o mesmo posicionamento adotado na Primeira Câmara, no sentido de que os atos de aposentadoria emitidos no âmbito do antigo DNER que contemplem o pagamento de rubrica judicial, referente à VPNI oriunda da GDAR, tenham o seu registro negado.
	Ante exposto, VOTO por que o Tribunal adote a deliberação que ora submeto à apreciação deste Colegiado.
TCU, Sala das Sessões, em 31 de agosto de 2022.
BENJAMIN ZYMLER 
Relator

Senhores Ministros, em respeito às judiciosas ponderações encaminhadas a esta relatoria pelo gabinete do Ministro Jorge Oliveira, gostaria de tecer as seguintes considerações complementares ao voto anteriormente proferido.
2.                A premissa adotada nas considerações apresentadas por Sua Excelência é a de que a GDAR, que se constitui em vantagem remuneratória devida aos servidores do antigo DNER, posteriormente convertida em vantagem pessoal nominalmente identificada (VPNI) , por força do disposto no art. 29 da Lei 11.094/2005, seria legal e, portanto, deveria constar dos proventos dos interessados, a despeito de o tema ainda estar sendo discutido em juízo.
3.	Para Sua Excelência, o tratamento a ser dado à VPNI oriunda da GDAR deveria ser equivalente ao dado à VPNI decorrente dos "quintos" incorporados pelo exercício de função comissionada, daí a impossibilidade de se determinar a absorção da vantagem, tal como entendeu o órgão jurisdicionado ao editar o ato de aposentadoria ora em julgamento.
4.	Quanto ao ponto, reitero, em primeiro lugar, o entendimento no sentido de que este Tribunal não deveria, por enquanto, se manifestar acerca da legitimidade da referida vantagem, haja vista a sua inclusão nos proventos de aposentadoria ter sido determinada por força de decisão judicial não transitada em julgado.
5.	Em última análise, ao se manifestar sobre o tema, neste momento, a Corte estaria apreciando o acerto ou desacerto da decisão judicial proferida em primeira instância (favorável à tese defendida pelo órgão central do SIPEC, diga-se de passagem) , papel que, a meu ver, não cabe a este Tribunal realizar enquanto órgão de controle externo, a despeito do princípio da independência das instâncias.
6.	Ultrapassada, entretanto, esta questão, verifico que, de fato, uma leitura isolada do art. 29 da Lei 11.094/2005 pode levar à conclusão de que a VPNI oriunda da GDAR não seria passível de absorção, tal qual os "quintos" incorporados em decorrência do exercício de função comissionada, posteriormente transformados em VPNI, a teor do disposto no § 1º do art. 15 da Lei 9.527/1997.
7.	Entendo, todavia, que as referidas vantagens possuem natureza jurídica completamente distintas, valendo frisar que o fato de terem sido transformadas em VPNI não tem o condão de desnaturar a natureza da vantagem que lhe deu origem, tampouco de lhes conferir, necessariamente, idêntica disciplina jurídica.
8.	Posto isso, para não me estender, observo que a VPNI dos "quintos" é vantagem tipicamente estatutária (está prevista no regime jurídico dos servidores públicos civis da União regulado pela Lei 8.112/1990 - art. 62) e possui natureza de uma prestação pro labore facto (vantagem pessoal pelo trabalho já desempenhado) . Ou seja, não se trata, em absoluto, de parcela inerente ao plano de carreira do servidor, que é fixado em leis específicas, ou ainda, de "vencimento, salário ou provento [...] fixado para o cargo nos planos de classificação e remuneração", no dizer do Decreto-lei 200/1967.
9.	Já a VPNI da GDAR, de forma diversa, não tem previsão específica no estatuto jurídico dos servidores públicos. Trata-se, como se viu, de vantagem cujo único fato gerador era o servidor ser integrante das categorias funcionais de nível superior e médio do Departamento Nacional de Estradas de Rodagem, configurando-se, portanto, em parcela da remuneração global do servidor decorrente do simples exercício do cargo que ocupa. Ou seja, trata-se de vantagem prevista na tabela ordinária de remuneração da autarquia e integrante do plano de carreira desses servidores.
10.	Por aí já se vê que a aplicação do Decreto-Lei 200/1967 à VPNI da GDAR, quando da reestruturação das carreiras de seus beneficiários, como quer o órgão central do Sipec, não se apresenta, para dizer o mínimo, como algo desarrazoado, nos termos do seu art. 103 de seguinte redação:
"Art. 103. Todo servidor que estiver percebendo vencimento, salário ou provento superior ao fixado para o cargo nos planos de classificação e remuneração, terá a diferença caracterizada como vantagem pessoal, nominalmente identificável, a qual em nenhuma hipótese será aumentada, sendo absorvida progressivamente pelos aumentos que vierem a ser realizados no vencimento, salário ou provento fixado para o cargo nos mencionados planos" (grifos acrescidos) .
11.	Outrossim, a cláusula "sujeito exclusivamente à atualização decorrente de revisão geral de remuneração dos servidores públicos federais", presente no dispositivo que transformou o valor até então pago a título de GDAR em VPNI e também no dispositivo que transformou os "quintos" incorporados em VPNI, por si só, não pode induzir à compreensão de que as referidas parcelas teriam caráter permanente ou eterno e jamais seriam passíveis de absorção.
12.	Cito, por exemplo, o parágrafo único do art. 14 da Lei 12.716/2012, no qual há uma previsão expressa de absorção, mesmo estando a vantagem sujeita exclusivamente à atualização decorrente de revisão geral da remuneração dos servidores públicos federais:
"Art. 14. A Vantagem Pessoal Nominalmente Identificada - VPNI de que trata o art. 9º da Lei nº 11.314, de 3 de julho de 2006, a partir de 1º de fevereiro de 2012, será devida nos percentuais de 100% (cem por cento) para os ocupantes de cargos de nível superior e de 70% (setenta por cento) para os ocupantes de cargos de nível intermediário, incidentes sobre o vencimento básico do respectivo padrão em que o servidor encontrava-se posicionado em 1º de fevereiro de 2012.
Parágrafo único. A VPNI de que trata o caput deste artigo não servirá de base de cálculo para nenhuma outra vantagem ou gratificação e será gradativamente absorvida por ocasião do desenvolvimento no cargo por progressão ou promoção ordinária ou extraordinária, da reorganização ou da reestruturação dos cargos ou das remunerações previstas na Lei nº 11.314, de 3 de julho de 2006, da concessão de reajuste ou vantagem de qualquer natureza e estará sujeita exclusivamente à atualização decorrente de revisão geral da remuneração dos servidores públicos federais."
13.	Ora, dada a inexistência de direito adquirido a regime jurídico, já consagrada pela jurisprudência do Supremo Tribunal Federal, até mesmo a VPNI dos "quintos", em tese, seria passível de absorção, desde que lei específica viesse a conter essa previsão, observando-se o direito constitucional à irredutibilidade de vencimentos. No caso da antiga GDAR, em princípio, tal lei já existiria (Decreto-Lei 200/1967) .
14.	Portanto, no tocante à questão de fundo discutida nos autos, a saber, a sujeição ou não da VPNI da GDAR à disciplina do art. 103 do Decreto-lei 200/1967, da leitura atenta e aprofundada que fiz em relação aos dispositivos legais aplicáveis ao caso (arts. 29 da Lei 11.094/2005, 15, § 1º, da Lei 9.527/1997 e 103 do Decreto-Lei 200/1967) , não me parece algo de tão simples solução, como sugeriu a declaração de voto apresentada, a partir da leitura ligeira e isolada do art. 29 da Lei 11.094/2005.
15.	Tanto é assim que a questão foi judicializada, tendo o entendimento do órgão jurisdicionado, no sentido da absorção da VPNI oriunda da GDAR, encontrado amparo na primeira instância da Seção Judiciária do Distrito Federal, não tendo havido, ainda, qualquer resolução de mérito por parte do Tribunal Regional Federal da 1ª Região.
16.	Enfim, por se tratar de vantagem específica e inerente ao plano de carreira dos servidores do extinto DNER, a qual não se encontra mais prevista no atual plano de carreira desses mesmos servidores, não é de todo desarrazoada a tese da absorção da VPNI oriunda da GDAR à luz do disposto no art. 103 do Decreto-Lei 200/1967.
17.	Outro ponto que entendo deva ser melhor esclarecido diz respeito à natureza complexa do ato de aposentadoria, entendimento este firmado reiteradas vezes pelo Supremo Tribunal Federal, e sua repercussão na análise do caso concreto.
18.	Para Marçal Justen Filho,
"O ato administrativo é uma 'manifestação de vontade', no sentido de que exterioriza a vontade de um sujeito dirigida a algum fim. Há a exteriorização física, consistente numa ação ou omissão. Mas há um aspecto interno, volitivo, que é a causa da ação ou omissão.
[...]
Os atos administrativos são complexos quando a vontade da Administração se produz pela conjugação da atuação de órgãos distintos, de molde que cada sujeito participante desempenha atividade qualitativamente diversa da dos demais. [...] No âmbito da atividade administrativa, o exemplo típico de ato complexo é o da aposentadoria do servidor público. Aperfeiçoa-se mediante manifestações de vontade do Chefe do Poder Executivo mas depende de uma outra manifestação de vontade do Tribunal de Contas"  (in Curso de Direito Administrativo, 5ª edição, Ed. Saraiva, p. 316 e 350) .
19.	No tocante ao registro de atos de pessoal a que alude o art. 71, inciso III, da CF/1988, reitero o entendimento anteriormente manifestado à luz da jurisprudência do Supremo Tribunal Federal, no sentido de que compete a este Tribunal de Contas da União apreciar a legalidade do ato de pessoal submetido a registro tal como ele foi editado e encaminhado pelo órgão jurisdicionado, sendo-lhe vedado alterar ou proceder a qualquer inovação no título jurídico da aposentadoria.
20.	Cabe, portanto, ao órgão jurisdicionado, por "manifestação de vontade" própria, editar o ato de aposentadoria indicando o seu fundamento constitucional e/ou legal, além de proceder ao cálculo do provento que entender ser devido, indicando todas as vantagens que serviram de base de cálculo para a referida concessão.
21.	Já ao Tribunal de Contas, também por "manifestação de vontade" própria, no exercício do controle externo da Administração, caberá tão somente analisar o preenchimento ou não dos requisitos necessários para a concessão da aposentadoria tidos como preenchidos, assim como a legitimidade do cálculo efetuado pela Administração para a concessão dos proventos.
22.	A manifestação de vontade do Tribunal de Contas da União, que aperfeiçoa a vontade da administração, dá-se com o registro ou não do ato que lhe é submetido (cf. art. 71, III, da CF/1988) . Uma vez registrado, tem-se um ato jurídico perfeito, é dizer, o ato de aposentadoria completa-se, tornando-se definitivo.
23.	No caso concreto, como se viu, o órgão jurisdicionado, seguindo orientação do órgão central de pessoal do Poder Executivo, se opôs à continuidade do pagamento da VPNI oriunda da GDAR (art. 29 da Lei 11.094/2005) , por considerar que a referida parcela deveria ter sido absorvida conforme o disposto no art. 103 do Decreto-Lei 200/1967.
24.	Nada obstante isso, no ato de concessão de aposentadoria encaminhado a este Tribunal consta o pagamento da referida vantagem, por força de decisão cautelar oriunda do Tribunal Regional Federal da 1ª Região.
25.	Ou seja, a Administração não queria incluir a parcela; só o fez por força da decisão judicial de caráter precário. Assim sendo, em razão dessa específica parcela, entendo não caber falar em registro. Caso contrário, surgirá um "ato complexo aperfeiçoado" sem que haja o consenso ou o concerto das "vontades" dos órgãos envolvidos no tocante ao ato de aposentadoria emitido em favor do servidor interessado.
26.	Daí a afirmação de que, não tendo sido determinada a concessão da vantagem pelo órgão jurisdicionado e considerando que a decisão judicial ainda não se tornou definitiva, não cabe a este Tribunal manifestar-se em relação à legitimidade do pagamento da referida vantagem, sob pena de incorrer em inovação no título jurídico de aposentação submetido a seu exame apenas PARA FINS DE REGISTRO.
27.	Observe-se que na questão ora em análise há um distinguish a ser feito em relação aos demais casos em que este Tribunal aprecia atos de aposentadoria em cujos proventos constam parcelas oriundas de rubricas judiciais.
28.	É que, além de se opor ao seu pagamento, a Administração está se sagrando vencedora na Justiça, cuja primeira instância entendeu estar correto o entendimento de que a vantagem em questão (art. 29 da Lei 11.094/2005) deveria ter sido absorvida, encontrando-se o processo judicial ainda em tramitação perante a segunda instância do Poder Judiciário.
29.	Dessa forma, além de ter o potencial de acarretar prejuízo à defesa técnica da União, conforme anteriormente demonstrado, o registro do ato por este Tribunal de Contas terá o condão de aperfeiçoar, no âmbito administrativo, a aposentadoria do servidor com o pagamento de parcela sub judice. Daí que, mesmo que posteriormente a Administração se torne definitivamente vencedora perante o Poder Judiciário, como já vem ocorrendo, não será possível suprimir a vantagem (já registrada) , salvo se houver tempo hábil, mediante revisão de ofício, a ser instaurada unilateralmente pelo próprio TCU.
30.	Por fim, gostaria de registrar que o voto ora proferido não é uma mudança de entendimento da minha parte, conforme aventado na declaração de voto apresentada, haja vista que não há nenhum precedente da minha relatoria em que tenha afirmado de maneira expressa e inequívoca ser legítima ou não a absorção do pagamento da VPNI oriunda da GDAR instituída por força do disposto no art. 29 da Lei 11.094/2005 em face do art. 103 do Decreto-lei 200/1967.
31.	Quanto ao ponto, observo que no Acórdão 17.195/2021, citado por Sua Excelência, em sua declaração de voto, houve, em primeiro lugar, o registro tácito dos atos submetidos a julgamento. Posteriormente, com vistas a avaliar uma possível revisão de ofício, manifestei-me no sentido de que aqueles atos então em exame, ainda assim, naquele caso concreto, mereceriam ser registrados, por terem sido todos eles editados em data anterior à discussão acerca da absorção da VPNI oriunda da GDAR pelo art. 103 do Decreto-lei 200/1967 (os atos de aposentadoria foram editados entre 1995 e 1998 e a discussão acerca da absorção ou não da VPNI só surgiu em 2005) .
32.	Ou seja, naquele julgamento não houve o debate acerca da eventual absorção da VPNI oriunda da GDAR pelo art. 103 do Decreto-lei 200/1967, justamente porque os atos que lá estavam sendo apreciados não suscitavam essa questão. Daí haver afirmado no trecho do voto transcrito por Sua Excelência que "[...] o Poder Judiciário decidirá, nos casos concretos, se as disposições contidas no art. 103 do Decreto-Lei 200/1967 prevalecem frente ao comando contido no art. 29 da Lei 10.094/2005, o qual se limitou a transformar a GDAR em vantagem pessoal nominalmente identificada (VPNI) , sem previsão de futura absorção".
33.	Nada obstante tudo isso, diante da complexidade jurídica do tema e da multiplicidade de interpretações possíveis e ainda não estabilizadas, uma vez que não existe um entendimento claramente definitivo no âmbito do Poder Judiciário, e evoluindo em relação ao voto anteriormente proferido em termos de economia processual e racionalidade administrativa, proponho o sobrestamento dos processos tratando da referida temática, até que sobrevenha decisão judicial definitiva a respeito.
34.	Naturalmente, com o sobrestamento, o status quo se mantém e a GDAR continuará a ser paga aos servidores beneficiados sem qualquer absorção, até que haja a reforma da decisão cautelar que vem assegurando atualmente o seu pagamento.
35.	Gostaria apenas de alertar o Plenário que, à luz do entendimento recentemente adotado pelo Supremo Tribunal Federal nos autos do RE 636.553, o sobrestamento do processo de forma indefinida poderá ensejar o registro tácito dos atos de concessão encaminhados a este Tribunal, assim como a impossibilidade de se lhes promover a revisão de ofício, se for o caso, cabendo à Sefip fazer as anotações devidas e alertar os respectivos relatores acerca dos prazos ora mencionados.
36.	No caso concreto, por exemplo, encaminhado o ato de aposentadoria a este Tribunal em 12/6/2019, o registro tácito ocorrerá em 12/6/2024. A partir desta última data se iniciará o prazo quinquenal para a revisão de ofício (art. 260, § 2º, do RITCU) , se for o caso, cujo termo final se dará em 12/6/2029.
37.	De igual forma, entendo que todos os atos de aposentadoria emitidos em favor de ex-servidores do DNER versando exclusivamente sobre a absorção do pagamento da VPNI oriunda da GDAR instituída por força do disposto no art. 29 da Lei 11.094/2005 em face do art. 103 do Decreto-lei 200/1967 e que se encontram submetidos à apreciação deste Tribunal, assim como as pensões deles decorrentes, devam ter o seu exame sobrestado, até que haja o desfecho definitivo do presente processo.
Ante o exposto, VOTO por que o Tribunal adote a deliberação que ora submeto a este Colegiado.
TCU, Sala das Sessões, em 31 de agosto de 2022.
BENJAMIN ZYMLER 
Relator